臺灣臺北地方法院刑事判決　　　　　　　　96年度自字第71號
自　訴　人　燦坤實業股份有限公司
代　表　人　莊興
自訴代理人　程春益律師
　　　　　　鄭渼蓁律師
　　　　　　翁焌旻律師
被　　　告　甲○○
上列被告因妨害名譽等案件，經自訴人提起自訴，本院判決如下
：
    主  文
甲○○無罪。
    理  由
一、自訴意旨略以：被告甲○○明知自訴人燦坤實業股份有限公
    司轉投資設立之大陸廈門燦坤實業股份有限公司（下稱廈門
    燦坤）未能完成民國94年度財務報表必要之查核程序，簽證
    會計師於94年度財務報表上簽註保留意見，臺灣證券交易所
    乃將自訴人股票之交易方式，公告自95年5 月5 日起改列為
    全額交割股。嗣簽證會計師於完成查核程序後，再於同年月
    8 日出具無保留意見之查核報告書，臺灣證券交易所隨即公
    告自同年月11日恢復正常交易，惟被告未向自訴人作任何查
    證，竟基於散布於眾及妨害自訴人信用等不法意圖，於95年
    5 月6 日晚間三立新聞台播放之「大話新聞」節目中，故意
    誇大不實指摘：「好不容易出現有一個會計師還有一點良心
    簽不下去，會計師簽不下去表示不敢簽」、「調整到我都不
    敢簽，表示那個洞已經很大了」、「這可能是裡面有的放款
    ，已經有浮濫，可能有一點私人的放款，已經扯不清楚了」
    、「表示那往來的帳目已經出問題了，會計師在最後關頭不
    敢簽」等語，並於節目主持人報告自訴人91年至93年財報每
    股盈餘，並表示自訴人每年都有成長時，竟再惡意傳述：「
    不是，意思是每年都在作假帳，我們來說博達這個案子就好
    ，博達在出事之前，前期都非常地賺錢，每一年也是賺4 塊
    、5 塊，做到那一天，會計師不敢再簽了」、「我們舉個例
    像以前爆發的案子，什麼國產車，這之前幾年，財務一定都
    是很漂亮，每一年做到很好的股價，那也就是說，他前幾年
    也是簽4 塊、5 塊，簽到現在不曉得再怎麼去挪，也就是帳
    目可能挪移上，已經很困難，所以才會整個都爆出來，我認
    為這個原因是很大」、「臺灣我們投資這些公司都去大陸感
    覺不錯，每一家財報都很好看，領一堆股票，那像燦坤這樣
    領一堆股票，領了4 、5 年都變成廢紙」、「股票越買越多
    ，有天像燦坤這樣變成壁紙的時候，你過去幾年努力都白費
    一場了」等足以毀損自訴人名譽之事，以及散布損害自訴人
    信用之流言。因認被告涉犯刑法第310 條第1 項之誹謗罪、
    第313 條之妨害信用罪嫌。
二、按犯罪事實應依證據認定之，無證據不得認定其犯罪事實。
    又不能證明被告犯罪者，應諭知無罪之判決，刑事訴訟法第
    154 條第2 項、第301 條第1 項分別定有明文。而關於刑事
    訴訟法第161 條第1 項檢察官應負實質舉證責任之規定，於
    自訴程序之自訴人同有適用，有最高法院91年度第4 次刑事
    庭會議決議可參。又事實之認定，應憑證據，如未能發現相
    當證據，或證據不足以證明，自不能以推測或擬制之方法，
    為裁判基礎，最高法院40年臺上字第86號著有判例可資參照
    。且認定犯罪事實所憑之證據，雖不以直接證據為限，間接
    證據亦包括在內，然而無論直接證據或間接證據，其為訴訟
    上之證明，須於通常一般之人均不致有所懷疑，而得確信其
    為真實之程度者，始得據為有罪之認定，倘其證明尚未達到
    此一程度，而有合理之懷疑存在而無從使事實審法院得有罪
    之確信時，即應由法院為諭知被告無罪之判決，最高法院76
    年臺上字第4986號亦著有判例足參。又刑法第三百十條之誹
    謗罪，須行為人意圖散布於眾，而指摘或傳述足以毀損他人
    名譽之事；而刑法第313 條之妨害信用罪，須主觀上須有妨
    害他人信用之故意，以散布流言或施用詐術之方法，而損害
    他人在社會上之經濟評價。均屬保障個人名譽之立法。
三、復按，言論自由為人民之基本權利，憲法第11條有明文保障
    ，國家應給予最大限度之維護，俾其實現自我、溝通意見、
    追求真理及監督各種政治或社會活動之功能得以發揮。惟為
    兼顧對個人名譽、隱私及公共利益之保護，法律尚非不得對
    言論自由依其傳播方式為合理之限制。刑法第310 條第1 項
    及第2 項針對以言詞或文字、圖畫而誹謗他人名譽者之誹謗
    罪規定，係為保護個人法益而設，以防止妨礙他人之自由權
    利，符合憲法第23條規定之意旨。至同條第3 項前段以對誹
    謗之事，能證明其為真實者不罰之規定，則係針對言論內容
    與事實相符者之保障，並藉以限定刑罰權之範圍，非謂指摘
    或傳述誹謗事項之行為人，必須自行證明其言論內容確屬真
    實，始能免於刑責。惟行為人雖不能證明言論內容為真實，
    但依其所提證據資料，認為行為人有相當理由確信其為真實
    者，即不能以誹謗罪之刑責相繩，亦不得以此項規定而免除
    檢察官或自訴人於訴訟程序中，依法應負行為人故意毀損他
    人名譽之舉證責任，或法院發現其為真實之義務。又刑法第
    311 條規定：「以善意發表言論，而有左列情形之一者，不
    罰：一、因自衛、自辯或保護合法之利益者。二、公務員因
    職務而報告者。三、對於可受公評之事，而為適當之評論者
    。四、對於中央及地方之會議或法院或公眾集會之記事，而
    為適當之載述者。」係法律就誹謗罪特設之阻卻違法事由，
    目的即在維護善意發表意見之自由，亦不生牴觸憲法問題，
    此有司法院大法官會議釋字第509 號解釋文及解釋理由書可
    參。是以，行為人所為言論，是否有前述免責事由存在，應
    依下述各點衡量之：
（一）行為人就其發表非涉及私德而與公共利益有關之言論所憑
      之證據資料，至少應有相當理由確信其為真實，即主觀上
      應有確信「所指摘或傳述之事為真實」之認識，倘行為人
      主觀上無對其「所指摘或傳述之事為不實」之認識，即不
      成立誹謗罪。惟若無相當理由確信為真實，僅憑一己之見
      逕予杜撰、揣測、誇大，甚或以情緒化之謾罵字眼，在公
      共場合為不實之陳述，達於誹謗他人名譽之程度，即非不
      得以誹謗罪相繩。此與美國於憲法上所發展出的「實質惡
      意原則（或稱真正惡意原則，actual malice） 」，大致
      相當。而所謂「真正惡意原則」係指發表言論者於發表言
      論時明知所言非真實，或因過於輕率疏忽而未探究所言是
      否為真實，則此種不實內容之言論即須受法律制裁。準此
      ，是否成立誹謗罪，首須探究者即為行為人主觀上究有無
      相當理由確信其所指摘或傳述之事為真實之誹謗故意。
（二）「言論」在學理上可分為「事實陳述」及「意見表達」二
      者。「事實陳述」始有真實與否之問題，「意見表達」或
      對於事物之「評論」，因屬個人主觀評價之表現，即無所
      謂真實與否可言。而自刑法第310 條第1 項規定：「意圖
      散布於眾，而指摘或傳述足以毀損他人名譽之事者，為誹
      謗罪」、第3 項前段規定：「對於所誹謗之事，能證明其
      為真實者，不罰。」等文義觀之，所謂得證明為真實者，
      唯有「事實」。據此可徵，我國刑法第310 條之誹謗罪所
      規範者，僅為「事實陳述」，不包括針對特定事項，依個
      人價值判斷所提出之主觀意見、評論或批判，此種意見表
      達應屬同法第311 條第3 款所定之免責事項，亦即所謂「
      合理評論原則」之範疇。是就可受公評之事項，縱批評內
      容用詞遣字尖酸刻薄，足令被批評者感到不快或影響其名
      譽，亦應認受憲法之保障，不能以誹謗罪相繩，蓋維護言
      論自由俾以促進政治民主及社會健全發展，與個人名譽可
      能遭受之損失兩相權衡，顯有較高之價值。易言之，憲法
      對於「事實陳述」之言論，係透過「實質惡意原則」予以
      保障，對於「意見表達」之言論，則透過「合理評論原則
      」，亦即「以善意發表言論，對於可受公評之事為適當評
      論」之誹謗罪阻卻違法事由，賦與絕對保障。
（三）又刑法第311 條所謂「善意」之認定，倘涉及之對象係公
      開發行公司，股東人數眾多，其經營積效之良莠，關係公
      共利益，自屬公共事務，而係「可受公評之事」。故行為
      人公開發表之意見，縱嫌聳動或誇張，然其目的不外係為
      喚起一般民眾注意，藉此增加一般民眾對於公共事務之瞭
      解程度。因此，表意人就該等事務，對於具體事實有合理
      之懷疑或推理，而依其個人主觀之價值判斷，公平合理提
      出主觀之評論意見，且非以損害他人名譽為唯一之目的者
      ，不問其評論之事實是否真實，即可推定表意人係出於善
      意，避免人民因恐有侵害名譽之虞，無法暢所欲言或提供
      一般民眾亟欲瞭解或參與之相關資訊，難收發揮監督公共
      事務之效。
四、本件自訴人認被告甲○○涉有誹謗及妨害信用之罪嫌，係以
    如附表所示之證據，為其論據。訊據被告堅決否認有何誹謗
    及妨害信用之之犯行，辯稱：被告係針對自訴人股票之交易
    方式列為全額交割股的情形所可能面臨的影響，就會計業及
    股市實況予以分析，並無惡意中傷自訴人公司等語。
五、經查：
（一）被告於95年5 月6 日晚間三立新聞台播放之「大話新聞」
      節目中，有為自訴意旨所述之上開言論，業據被告坦承不
      諱，並有當日大話新聞節目畫面、譯文及側錄ＶＣＤ在卷
      可參，是此部分之事實堪以認定。
（二）觀諸前揭節目內容如下：「...... （ 被告稱：）好不容
      易出現有一個會計師還有一點良心簽不下去，會計師簽不
      下去表示不敢簽，【因為會計師一般來說】，他還是願意
      希望你公司可以調整，我儘量幫你調整，因為我要收你的
      簽證費，我儘量調整，調整到我都不敢簽，表示那個洞已
      經很大了，...... 【 這可能是】裡面有的放款，已經有
      浮濫，【可能】有一點私人的放款，已經扯不清楚了....
      表示那往來的帳目已經出問題了，會計師在最後關頭不敢
      簽...... （ 主持人稱：）中國那麼好，大家都去投資，
      臺灣說失業率越來越高，大家所得越來越低，那消費也越
      來越差，這就很奇怪了，好，不過燦坤跟大家報告的是93
      年他每股盈餘4.89元，92年4.53元，91年4.01元，90年3.
      13元這個意思是什麼，每年都有成長？（被告稱：）不是
      ，意思是每年都在作假帳，我們來說博達這個案子就好，
      博達在出事之前，前期都非常地賺錢，每一年也是賺4塊
      、5 塊，做到那一天，會計師不敢再簽了，說再見，因為
      帳是會計師，當然帳在某種方面的挪移是可以啦，那種挪
      1 年、挪2 年、挪3 年，我們舉個例像以前爆發的案子，
      什麼國產車，這之前幾年，財務一定都是很漂亮，每一年
      做到很好的股價，那也就是說，他前幾年也是簽4 塊、5
      塊，簽到現在不曉得再怎麼去挪，也就是帳目可能挪移上
      ，已經很困難，所以才會整個都爆出來，【我認為這個原
      因是很大，所以回應到弘儀剛剛講的重點就是，大陸上很
      多公司獲利都很好，每一年看起來數字都很好看，可是事
      實上不只是這個問題，而且大陸市場變化超過你的想像】
      ，像中華汽車....... 臺灣我們投資這些公司都去大陸感
      覺不錯，每一家財報都很好看，領一堆股票，那像燦坤這
      樣領一堆股票，領了4 、5 年都變成廢紙，你一點消費力
      都沒有，所以搞成這種情形就是說，像弘儀一直在主張說
      ，最少去大陸的公司，至少要配一半現金是對的，因為你
      現金才有消費力嘛，股票越買越多，有天像燦坤這樣變成
      壁紙的時候，你過去幾年努力都白費一場了...... 」 ，
      此有自訴人提出的譯文1 份在卷可稽。可見當天討論的重
      點，係關於臺灣上市公司之財務報表及台商投資大陸可能
      出現的問題。
（三）又自訴人係因轉投資設立廈門燦坤未能完成94年度財務報
      表必要之查核程序，簽證會計師於94年度財務報表上簽註
      保留意見，臺灣證券交易所乃將自訴人股票之交易方式，
      公告自95年5 月5 日起改列為全額交割股。嗣簽證會計師
      於完成查核程序後，再於同年月8 日出具無保留意見之查
      核報告書，臺灣證券交易所隨即公告自同年月11日恢復正
      常交易，固有95年5 月2 日自訴人當日重大訊息之詳細內
      容影本、95年5 月4 日工商時報A12 版影本1 份、95 年5
      月4 日中國時報A7版影本1 份、自YAHOO 奇摩新關網站下
      載95年5 月9 日中廣新關網報導影本1 份在卷可參。惟參
      酌被告上述言論之時間係95年5 月6 日，斯時自訴人股票
      確因簽證會計師於94年度財務報表上簽註保留意見，經臺
      灣證券交易所列為全額交割股，尚未恢復正常交易，足見
      被告在節目中提出言論之此部分背景事實，尚係屬實，並
      非無中生有，自難認被告就此部分之討論基礎有傳述不實
      事實或散布流言之惡意。
（四）參以國內許多企業有大量交叉持股之情況，因轉投資造成
      之經營弊端屢有所聞，此為公眾週知之事實。被告雖有「
      作假帳」及「燦坤變成壁紙」等語，然綜觀上述被告所有
      言論，被告係就一般會計師簽註保留意見及公司股票被列
      為全額交割股的之可能情形，依其個人價值判斷提出其主
      觀之合理懷疑，此係意見之表達，當屬評論，而非事實陳
      述。且自訴人係公開發行公司，股東人數眾多，其經營積
      效之良莠，關係公共利益，自屬公共事務，而係「可受公
      評之事」，且被告亦就其他台商西進大陸提出評論意見，
      益見被告並非以提出上開假設而損害自訴人名譽及信用為
      其唯一之目的。
六、綜上所述，本件應屬「意見表達」之言論，而非客觀事實之
    陳述。被告主觀上並無妨害他人名譽及信用之故意，況其所
    為之推測與評論，係就可受公評之事依其主觀合理懷疑予以
    評論，並非以誹謗自訴人名譽為唯一目的，是縱其用詞遣字
    稍嫌聳動誇張，足使自訴人主觀上感到不快，仍未逾越「合
    理評論原則」之範疇，應受憲法之保障，俾以維護言論自由
    進而促進政治民主及社會健全發展，而有刑法第311條第3款
    阻卻違法事由之適用。此外，復查無其他積極證據足證被告
    涉有自訴意旨所指之誹謗及妨害信用犯行，是既不能證明被
    告犯罪，自應為被告無罪判決之諭知。
據上論斷，應依刑事訴訟法第343 條、第301 條第1 項，判決如
主文。
中　　華　　民　　國　　96　　年　　10　　月　　30　　日
　　　　　　　　　刑事第三庭    法　官　胡宗淦
以上正本證明與原本無異。
如不服本判決，應於判決送達後10日內，向本院提出上訴狀。
　　　　　　　　　　　　　　　　書記官　張耀鴻
中　　華　　民　　國　　96　　年　　10　　月　　30　　日
附表：
證一：三立新聞台95年5月6日大話新聞畫面及譯文
證二：三立新聞台95年5月6日大話新聞側錄ＶＣＤ2片
證三：95年5月2日自訴人當日重大訊息之詳細內容影本
證四：95年5月4日工商時報A12版影本1份
證五：95年5月4日中國時報A7 版影本1份
證六：自YAHOO奇摩新關網站下載95年5月9日中廣新關網報導影
　　　本1份
證七：自訴人自89年10月起至94年10止之股價區間圖影本1 份
證八：自YAHOO 奇摩股市網站下載自訴人股利政策圖影本1 份
